【裁判字號】    98,上,48
【裁判日期】    980526
【裁判案由】    分配表異議之訴
【裁判全文】
臺灣高等法院臺南分院民事判決  98年度上字第48號
上  訴  人  戊○○
參  加  人  丁○○
被 上訴 人  安泰商業銀行股份有限公司
法定代理人  乙○○
訴訟代理人  甲○○
            丙○○
上列當事人間分配表異議之訴事件，上訴人對於中華民國98年1
月8日臺灣嘉義地方法院97年度訴字第651號第一審判決提起上訴
，本院於98年5月12日言詞辯論終結，茲判決如下：
    主  文
上訴駁回。
第二審訴訟費用由上訴人負擔。
    事  實
甲、上訴人方面：未於言詞辯論期日到場，據其於準備程序之陳
    述及書狀略以：
一、聲明：(一)原判決廢棄。(二)被上訴人在第一審之訴駁回。(三)第
    一、二審訴訟費用均由被上訴人負擔。
二、陳述：除與原判決記載相同者，茲引用之外，補稱：
    原第一審判決有適用法規顯然錯誤之違背法令。
  (一)最高法院42年台上字第170號判例：「確認法律關係不存在
    之訴，如被告主張其法律關係存在時，應由被告負舉證責任
    。」、最高法院64年台上字第1540號判例：「票據行為，為
    不要因行為，執票人不負證明關於給付之原因之責任，如票
    據債務人，主張執票人取得票據出於惡意或詐欺時，則應由
    該債務人負舉證之責。」、最高法院48年台上字第887號判
    例：「主張法律關係存在之當事人，僅須就法律關係發生所
    須具備之特別要件，負舉證責任，至於他造主張有利於己之
    事實，應由他造舉證證明。」
  (二)上訴人在強制執行階段，即已提出面額共新台幣（下同）50
    0萬元之本票二張，證明其為本案系爭抵押權所擔保之債權
    ，在原審言詞辯論時，上訴人更詳述借款及簽發本票經過，
    與設定本案抵押權之緣由，揆諸前開最高法院48年台上字第
    887號及64年台上字第1540號判例意旨，上訴人已盡舉證之
    責任。
  (三)原判決第6頁上段說: 「被告以執有訴外人丁○○所簽發之
    系爭面額共500萬元之本票二紙、抵押權設定契約書、他項
    權利證明書，於96年12月24日向本院聲請就上開500萬元，
    及自93年12月1日至清償日止按週年利率百分之6計算之利息
    等債權，於系爭強制執行事件中參與分配，並經本院民事執
    行處製作系爭分配表…」等情，為原判決所認定之事實。據
    此事實，足證系爭抵押權所擔保之債權為本票債權。是則上
    訴人所呈案之上揭事證，已符前述最高法院48年台上字第88
    7號及64年台上字第1540號判例所示舉證責任之要求。
  (四)原審竟更要求上訴人就本案系爭本票債權之零碎原因債權，
    提出具體資金流程之證明，因上訴人未能提出，遂認定上訴
    人系爭抵押權所擔保之系爭債權不存在，而為上訴人敗訴之
    判決，原判決明顯違反前開判例意旨，自屬違背法令。
三、證據：援用第一審所提證據。
乙、被上訴人方面：
一、聲明：(一)上訴駁回。(二)訴訟費用由上訴人負擔。
二、陳述：除與原判決記載相同者，茲引用之外，補稱：
  (一)按抵押權從屬性係指抵押權須從屬於債權而存在，其成立以
    債權成立為前提，故必該債權存在，抵押權始有擔保之效果
    ；又最高法院42年台上170號判例「確認法律關係不存在之
    訴，如被告主張其法律關係存在，應由被告負舉證責任」。
    本案之事實爭點既為「上訴人與訴外人丁○○間是否有債權
    債務關係」，則舉證責任歸屬於上訴人，自不待言。
  (二)上訴人於原審中提出由訴外人丁○○所簽發之兩紙本票，證
    明與訴外人丁○○間確實有金錢借貸關係，表示為擔保該債
    權，由訴外人提供不動產設定抵押權…等語，於上訴理由中
    認為已盡舉證責任。然票據行為完成，票據上的權利義務關
    係即產生，與票據授受的原因關係無涉，此即票據無因性;
    今上訴人雖於原審中提出本票為證物，惟該本票僅得證明上
    訴人為執票人，得對訴外人丁○○行使票據權利，尚難證明
    其與訴外人間確有債權債務關係，且上訴人對資金來源、交
    付金錢之細項亦無法說明，實難認定其對訴外人確有債權存
    在。
  (三)又原審判決主文為「本院96年執字第27646號強制執行事件
    …不准列入分配。訴訟費用1萬1395元由被告負擔」 (詳參
    嘉義地方法院97年訴字第651號)，並未對上訴人抵押權是否
    存在為實體判決，上訴人98年2月20日抗告理由中以原審為
    訴外裁判，恐有誤會。
  (四)民事訴訟法第58條訴訟參加之要件為「有法律上利害關係之
    第三人，為輔助一造起見…得為參加」，然法律上之利害關
    係，係指第三人在私法上之地位，因其所輔助當事人一造敗
    訴，將受直接或間接之不利益而言；訴外人丁○○於本案中
    ，倘因其與上訴人間之債權確實存在 (上訴人勝訴)，致分
    配表於二審判決中有所異動，則對訴外人而言，除拍賣款重
    新分配外，因多數債權人債權未獲滿足使其反將增加約406
    萬元之債務，倘系爭債權不存在 (上訴人敗訴)，分配表依
    原審判決確定，訴外人尚可發還約209萬元 (如附表所計算)
    ，實難謂其因上訴人敗訴而私法地位將受不利益之影響，依
    此，訴外人丁○○應無訴訟參加之當事人適格，懇請鈞院准
    予駁回訴外人訴訟參加之聲請。
三、證據：援用第一審所提證據。
丙、本院依職權函調台灣嘉義地方法院96年度執字第27646號強
    制執行事件全卷宗（共7宗），暨函查上訴人合作金庫銀行
    嘉義分行民國（下同）80年至90年間帳戶交易往來明細資料
    。
    理  由
甲、程序方面：
  (一)上訴人未於言詞辯論期日到場，核無民事訴訟法第三百八十
    六條各款所列情形，准依被上訴人聲請，由其一造辯論而為
    判決。
  (二)按就兩造之訴訟有法律上利害關係之第三人，為輔助一造起
    見，於該訴訟繫屬中，得為參加，民事訴訟法第五十八條第
    一項定有明文。又「告知訴訟乃當事人一造於訴訟繫屬中，
    將其訴訟告知於因自己敗訴而有法律上利害關係之第三人，
    以促其參加訴訟。而所謂有法律上利害之關係之第三人，係
    指本訴訟之裁判效力及於第三人，該第三人私法上之地位，
    因當事人之一造敗訴，而將致受不利益，或本訴訟裁判之效
    力雖不及於第三人，而第三人私法上之地位因當事人之一造
    敗訴，於法律上或事實上依該裁判之內容或執行結果，將致
    受不利益者而言（最高法院51年台上字第3038號判例參照）
    。本件兩造之爭點係上訴人與參加人丁○○間之500萬元之
    抵押債權是否真正，被上訴人則否認上訴人對丁○○有上開
    500萬元之債權存在，參加人既主張伊確曾向上訴人借款，
    其於本件訴訟自有法律上之利害關係，聲明參加訴訟，核無
    不合，應予准許。
乙、實體方面：
一、被上訴人起訴主張：訴外人丁○○（參加人）所有之嘉義市
    ○○○路415、417號房地（其上設定第一順位抵押權新台幣
    500萬元予上訴人戊○○），前經被上訴人以台灣台北地方
    法院96年度裁全字第9551號假扣押裁定聲請假扣押在案，嗣
    訴外人丁○○積欠訴外人國泰世華商業銀行股份有限公司款
    項未還，國泰世華銀行乃聲請拍賣上開房地，經原法院96年
    度執全字第1078號受理，並以549萬8000元拍定在案，依原
    審法院所制作之分配表，上訴人以第一順位抵押債權611萬
    6164元分得382萬5146元，被上訴人則僅分得假扣押執行費
    6868元，因上訴人之債權不實，被上訴人對於分配表聲明異
    議，經上訴人表示反對，為此依強制執行法第41條規定提起
    本訴，求為判命原法院96年度執字第27646號強制執行事件
    ，上訴人所分配之385萬5994元執行費及債權額應予剔除等
    語（原審為上訴人敗訴之判決）
二、上訴人則以：揆諸土地法第43條、最高法院50年台上字第96
    號判例、84年台上字第1967號判例所示，上訴人對丁○○有
    500萬元抵押債權存在，業經地政機關登記，並有土地登記
    謄本呈案可證，被上訴人亦承認該謄本為真正。依上開規定
    ，此項登記內容，應堪採信，上訴人於聲請分配時，已提出
    本票2紙，作為確實有借款給丁○○之佐證，伊確係以現金
    分好幾次交付給丁○○，被上訴人憑空指摘本案抵押權欠缺
    實體法上債權基礎，進而提起本件訴訟，實屬無理云云，資
    為抗辯。
三、經查：被上訴人主張伊為參加人丁○○之債權人，持台灣台
    北地方法院96年度裁全字第9551號假扣押裁定及96年度促字
    第30371號確定支付命令聲請對丁○○所有之系爭房地強制
    執行，經原法院96年度執全字第1078號、97年度執字第2907
    7號案受理，嗣即分別併入原法院96年度執全助字第218號假
    扣押執行案及96年度執字第27646號債務執行案（下稱系爭
    強制執行事件），上訴人以執有參加人丁○○所簽發之系爭
    面額共計500萬元之本票2紙、抵押權設定契約書、他項權利
    證明書，於96年12月24日聲請就上開500萬元，及自93年12
    月1日起至清償日止，按週年利率百分之6計算之利息等債權
    ，於系爭強制執行事件中參與分配，並經原法院民事執行處
    製作系爭分配表，其中表列次序7優先債權人即上訴人債權
    原本為500萬元，分配金額為382萬5146元各情，為上訴人所
    不爭執，並經本院調取系爭強制執行事件卷宗核閱無訛，堪
    信真正。
四、按「當事人主張有利於己之事實者，就其事實有舉證之責任
    」，民事訴訟法第277條定有明文。次按「確認法律關係不
    存在之訴，如被告主張其法律關係存在時，應由被告負舉證
    責任。」（最高法院42年台上字第170號判例意旨參照）。
    又分配表異議之訴屬形成之訴，訴訟標的為異議權，若被上
    訴人係以上訴人聲明參與分配之債權不存在為異議權之理由
    ，本質上即寓含有消極確認債權不存在訴訟之性質，則參與
    分配之債權存否乃判斷異議權有無之前提，亦即須先審理該
    債權存否後才就異議權加以判斷，於確認該有爭議之債權不
    存在後，始為剔除該債權於分配表外之形成判決，是依舉證
    責任分配法則，應由主張該債權存在之人負舉證之責。茲查
    被上訴人主張系爭執行事件分配表中之應受分配額應予剔除
    ，其主張之事實係否認上訴人參與分配之債權存在，依上開
    說明，即應由上訴人就其與參加人丁○○間之債權債務法律
    關係存在負舉證責任，待上訴人完成舉證責任後，被上訴人
    始應就上訴人參與分配債權不實之權利障礙事實負舉證責任
    。經查：
  (一)上訴人於原審先稱：「（何時開始借錢給丁○○？）我記不
    清楚了。」，其於本院則改稱：「（丁○○向你借錢的時間
    ？利息如何計算？有無付利息？）80初年陸陸續續借了很多
    年，總共5、600萬元」、「年息6%，從未付過利息。」、「
    （上訴人什麼學校畢業？畢業後從事什麼工作？）嘉義萬能
    高工電工科，民國63年左右畢業。從事水電工作，有受僱也
    有自己做，民國70年進入自來水公司擔任技術士，當時的月
    薪約7、8千元，目前則為5萬6千元左右，我晚上還去擺夜市
    」、「（上訴人何時結婚？幾個小孩？）69年結婚，70、71
    年各生一個小孩，一個讀高工，一個讀大學夜間部。」、「
    （證人即參加人向你借錢時，最多一次借多少錢？上訴人有
    無拿過銀行支票給證人）最多50萬元也有到80萬元，小額的
    我沒有記，比較沒有印象。忘記了」（原審卷第51頁、本院
    卷第40頁至第41頁、第43頁至第44頁），證人即參加人丁○
    ○於本院則稱：「（證人與上訴人是否有金錢往來？）有，
    民國89、90年左右就與上訴人有金錢往來，當時我大約40歲
    ，我49年次。」、「（證人向上訴人如何借錢？）陸陸續續
    向他借，缺錢時就向他拿，最多曾一次向他借100多萬元，
    最少有2、30萬元，當時父母親還在，他們叫他幫我。」、
    「（上訴人是拿現金或是支票給你？）現金，我都回去拿，
    因為當時父母還在，他要讓父母作證確實有拿錢給我。」（
    本院卷第41頁至第43頁）。核諸上開所陳，上訴人於原審及
    本院所供不同，且其與參加人丁○○所述借款金額、時間出
    入甚大，已違常情。至於上訴人所稱「交付借款方式皆係伊
    收到會錢時，於父母親面前以現金交付予參加人丁○○，作
    為丁○○確有向伊借款之證明」，倘係真正，上訴人何以未
    就參加人借款時間及金額詳為記載，或由參加人丁○○出具
    簽收證明，以為日後上訴人請求還款之依據，上訴人上開所
    辯借款經過，殊難採信。
  (二)上訴人自陳70年進入自來水公司當時月薪僅約7、8千元，本
    院函查合作金庫銀行嘉義分行上訴人帳戶往來明細資料，上
    訴人於86年6月間薪資水平約為4萬7719元，以全年14個月計
    算所得僅66萬8066元。依上訴人服務年資，上訴人於80年間
    全年所得，應較86年所得66萬元為低。上訴人復自承80年間
    應負擔全家家庭生活及兩名就學子女費用，以其薪資，是否
    具有相當資力借貸予參加人每次每筆數十萬元不等之金額，
    顯有疑問。至於上訴人帳戶往來明細資料，上訴人現金支出
    超過10萬元部分雖有86年5月2日（11萬2000元）、12月2日
    （11萬8000元）、12月5日（20萬元）、12月13日（20萬元
    ）、87年1月3日（12萬元）、2月6日（36萬3000元）、2月2
    日（12萬7000元）、4月2日（12萬元）、7月13日（22萬元
    ）、8月3日（14萬元）、88年3月25日（10萬元）、4月2日
    （10萬元）、5月3日（10萬元）、7月13日（10萬元）、11
    月3日（37萬元）、11月9日（20萬元）、12月1日（40萬元
    ）等流動支出（本院卷第58頁至第62頁），與上訴人及參加
    人上開所述借款金額有達50萬或80萬元，甚至上百萬元者不
    符，是否供借貸予丁○○使用，已難採信，上訴人並未舉證
    證明，本院無從為有利於上訴人之判斷。另上訴人辯稱「參
    加人向伊借款，伊係以起會方式借予參加人」，亦無相關資
    料可供佐證，洵無足取。
  (三)再查，系爭本票簽發日期分別為93年12月1日、94年12月12
    日，而系爭房地設定500萬元抵押權時間為95年12月28日，
    已相隔時日甚久，上訴人於原審固稱：「（本票係在93、94
    年簽的，為何抵押權設定是在95年底，96年1月才登記？）
    我是想說本票沒什麼保障，所以才去設定抵押權。之前因為
    父母親還在，但是後來父母親不在，我就想要有個保障。」
    、「（你父母何時過世的？）母親約在88年，父親約在90年
    ‧‧」（原審卷第51頁），依上所述，上訴人自承其父母分
    於88年及90年間去世，上訴人倘欲其債權獲得相當之保障，
    衡情應於其父母於88年或90年間去世之際即要求參加人設定
    抵押以供擔保，惟上訴人係於其父死亡3、4年後始要求參加
    人丁○○開立本票，再於95年12月28日為抵押權之設定，與
    其所辯「因父母親去世，為取得保障始設定抵押權」云云，
    不相符合。此外，上訴人復無其他積極證據證明，難認上訴
    人與參加人丁○○間有500萬元之借款債權存在。
五、綜上所述，上訴人主張參加人丁○○曾向伊借款500萬元，
    並無積極證據證明，被上訴人主張系爭500萬元抵押債權不
    存在，洵有理由，其請求將系爭強制執行事件所製作系爭分
    配表上所載，其中表列次序5債權人即國庫執行費債權原本3
    萬848元及次序7債權人即上訴人優先債權原本500萬元，分
    配金額為382萬5146元，不准列入分配，尚無不合。原審為
    上訴人敗訴之判決，核無不合。上訴意旨指摘原判決不當，
    求為廢棄改判，並無理由，應予駁回。
據上論結，本件上訴為無理由，依民事訴訟法第449條第1項、第
463條、第385條第1項前段、第78條，判決如主文。
中    華    民    國    98    年    5     月    26    日
                  民事第三庭    審判長法  官  陳光秀
                                      法  官  莊俊華
                                      法  官  曾平杉
上為正本係照原本作成。
不得上訴。
中    華    民    國    98    年    6     月    1     日
                                      書記官  葉秀珍


司法院資訊處製作；財團法人民間司法改革基金會備份。
